【裁判字號】    91,訴,1336
【裁判日期】    920521
【裁判案由】    新型專利異議
【裁判全文】
臺北高等行政法院判決                            九十一年度訴字第一三三六號
                              .
    原      告  甲○○
    被      告  經濟部智慧財產局
    代  表  人  蔡練生（局長）
    訴訟代理人  丙○○
    參  加  人  乙○○
    訴訟代理人  劉法正律師
                楊祺雄律師
右當事人間因新型專利異議事件，原告不服經濟部中華民國九十一年二月六日經訴字
第○九一○六一○三三○○號訴願決定，提起行政訴訟，並經本院裁定允許參加人獨
立參加本件被告之訴訟。本院判決如左：
    主  文
原告之訴駁回。
訴訟費用由原告負擔。
    事  實
壹、事實概要：
    緣參加人前於民國（以下同）八十八年九月一日以「衛浴支架頭」向被告申請新
    型專利，經被告編為第00000000號審查，准予專利（以下簡稱系爭案）
    。公告期間，原告以其不符合系爭案核准審定時專利法第九十七條、第九十八條
    第一項第一款、第二款及第二項所定之新型專利要件，對之提起異議，並提出異
    議證據即八十七年十一月二十日申請，八十八年九月十一日審定公告之第000
    000000號「衛浴支架頭構造」新型專利案（以下簡稱引證案）為證據。案
    經被告審查，於九十年八月三十一日以（九○）智專三（一）○二○一六字第○
    九○八九○○一五一八號專利異議審定書為「異議不成立」之處分。原告不服，
    提起訴願，遭駁回後，遂向本院提起行政訴訟，本院因認本件撤銷訴訟之結果，
    參加人之權利或法律上利益將受損害，乃依行政訴訟法第四十二條第一項規定，
    裁定允許參加人獨立參加本件被告之訴訟。
貳、兩造聲明：
一、原告聲明：
    原告未於言詞辯論期日到場，據其提出之書狀，聲明求為判決訴願決定及原處分
    均撤銷。
二、被告聲明：求為判決如主文所示。
、兩造爭點：
    原告提出之異議證據即引證案是否足以證明系爭案不具進步性，而不符新型專利
    要件？
一、原告陳述：
    原告未於言詞辯論期日到場，據其提出之書狀，陳述如左：
    查異議證據即引證一係八十七年十一月二十日提出申請之第00000000號
    「衛浴支架頭構造」新型專利案之專利公報，其申請專利範圍及第三圖與系爭案
    相同，故被揭露於引證案中，縱有些微構造相異之處，更屬等效結構之變化，依
    進步性判斷之基本原則，系爭案為熟習該項技術者所能輕易完成，且無功效上之
    增進，難謂具有進步性之要件。為此，請判決如原告訴之聲明。
二、被告陳述：
(一)、按稱新型者，謂對物品之形狀、構造或裝置之創作或改良，為系爭案核准審定時
    專利法第九十七條所規定。又公告中之新型，任何人認有違反專利法第九十七條
    至第九十九條規定而向專利專責機關提起異議者，依同法第一百零二條第一項規
    定，除應備具異議書外，並應附具證明文件；從而有無違反專利法規定之情事，
    依法應由異議人附具證據供查，倘所舉證據不足以證明其有違反專利法之規定者
    ，自應為異議不成立之處分。
(二)、起訴理由所稱「異議證據引證一可證明系爭案未具新穎性與進步性」一節，並不
    正確。事實上，異議證據引證一為八十七年十一月二十日申請，八十八年九月十
    一日審定公告之第000000000號「衛浴支架頭構造」專利案（即引證案
    ），其公告日期晚於系爭案申請日，無法據以主張系爭案未具進步性。引證一揭
    示一種衛浴支架頭，係在一柱頭底端連結一底座所組成，底座連結一連結桿，穿
    設有一鎖結元件往反向延設並可固定於壁面，連結桿穿置過一防鏽內柱之穿孔並
    固置於柱頭之內孔中，該防鏽內柱外套固一飾蓋，防鏽內柱兩端穿凸出於飾蓋，
    一端供與柱頭嵌固，另端與底座抵觸，其降低生鏽機率的創作目的，不同於系爭
    案提高整體密合性的創作目的；引證一藉螺釘穿過底座容置孔，再螺入螺釘固定
    器，而系爭案則將螺釘穿過固定座鎖孔，再螺入預先固定於壁面內之螺釘固定器
    ，引證一及其第三圖並無揭示系爭案膠質襯座，兩案技術手段、構造特徵與申請
    專利範圍不同，非為相同之新型，難稱系爭案未具新穎性。
(三)、綜上所述，被告之原處分並無違法，請判決如被告答辯之聲明。
三、參加人陳述：
(一)、系爭案無違專利法第九十七條之規定：
    原告雖主張系爭案有違專利法第九十七條之規定，惟「稱新型者，謂對物品之形
    狀、構造或裝置之創作或改良」，固為專利法第九十七條所規定，然釋尋其法意
    可知，本條規定乃用為定義專利法所稱之新型，即定義「有關於物品形狀、構造
    或裝置的創作或改良」者，即為法所稱新型，至於雖屬本法條所稱新型，惟應具
    備新穎性及進步性要件，始得依法申請取得專利，乃同法第九十八條第一項各款
    及第二項所規定，要與第九十七條所稱新型之定義無關；今查原告一再指稱系爭
    案違法，乃係認為系爭案欠缺新穎性、進步性，對於系爭案為一種有關於物品之
    形狀、構造或裝置之創作並不為否認，原告復無其他理由證據可證系爭案並非有
    關物品形狀、構造或裝置之創作，顯見系爭案為法所稱新型實無可議，原告主張
    系爭案違反專利法第九十七條之規定，當係曲解法意，難謂有理。
(二)、引證案不足以證明系爭案有違專利法第九十八第一項第一款及第二項之規定：
    按專利法第九十八條第一項第一款規定「申請前已見於刊物或已公開使用者」，
    不得申請取得新型專利，同法第二項亦規定「新型係運用申請前既有之技術或知
    識，而為熟習該項技術者所能輕易完成且未能增進功效時，雖無前項所列情事，
    仍不得依本法申請取得新型專利」。查引證案之公告日（八十八年九月十一日）
    ，晚於系爭案之申請日（八十八年九月一日），意即引證案非屬系爭案申請前已
    見於刊物者誠屬事實，則引證案當然不具時間證明能力可證系爭案有違專利法第
    九十八條第一項第一款及第二項規定。況且依據被告發行之「專利審查基準」第
    1-9-34頁「倘引證專利案之申請日較系爭專利案之申請日早，但公開日較系爭專
    利案之申請日為晚，則無庸就實質技術內容進一步加以比對。」及第2-2-17頁所
    示「但於申請日之後公開或公告於刊物之技術、知識，在判斷新型之進步時，則
    不列入考慮。」均可證明引證案不具證明能力，遑論有所謂違反專利法第九十八
    條第一項第一款及第二項規定之情事。
(三)、引證案無證明力可資證明系爭案有違專利法第九十八條第一項第二款之規定：
１、按「有相同之發明或新型申請在先並經核准專利者，不得申請取得新型專利。」
    固為專利法第九十八條第一項第二款所明定，惟，所稱相同之新型，係指兩新型
    於達到相同目的、功效所使用之技術手段同一而言，意即兩新型於申請專利範圍
    所記載之技術內容相同而言，此於被告所發行之「專利審查基準」第2-2-11頁已
    釋示甚明。
２、茲將系爭案與引證案比較如后：
(1)、兩案之創作目的、功效不同：系爭案之創作目的與功效依據專利說明書所載，係
    在提供一種可提高整體密合性以增長使用壽命，及可減少構件摩擦以保持整體美
    觀的衛浴支架頭；而引證案之創作目的與功效依據專利說明書之記載，係在提供
    一種可提高整體穩固性以避免搖晃，及可降低生銹機率的衛浴支架頭構造。據上
    可知系爭案與引證案之創作目的與功效確有不同。
(2)、兩案所請求之技術內容不同：
、系爭案達到前述目的與功效所使用之技術手段（同申請專利範圍請求之技術內容
    ），依據申請專利範圍記載，係在請求一種衛浴支架頭，包含一底座，一套置
    於該底座的連結座，具有一鎖柱可穿入該連結座之頂面板的穿孔的
    一膠質襯座，一套置於該膠質襯座外的柱頭，及一鎖結該底座、該鎖柱
    與該柱頭的鎖結元件。
、引證案達到前述目的與功效所使用之技術手段（同申請專利範圍請求之技術內容
    ），依據申請專利範圍記載，係在請求一種衛浴支架頭構造，包含一底座，分
    別組結於該底座並朝反向延伸的一連結桿與一螺釘，一套置於該底座的
    凸柱與該連結桿外的防銹內柱，一套固於該防銹內柱外的飾蓋，及一
    嵌結於該防銹內柱的嵌柱並套設於連結桿外的柱頭。
、據上比較說明，可以得知系爭案所請求之衛浴支架頭與引證案所請求之衛浴支架
    頭構造，兩案之整體組成及組成後之整體空間型態確有差異並不相同，實質上系
    爭案與引證案更存在下述明顯差異：
I、系爭案是藉由鎖結元件鎖結於底座之頂面板、膠質襯座之鎖柱與柱頭
    之螺孔，再藉由該膠質襯座的套槽套設於連結座的套接部，則當鎖
    緊該鎖結元件，就可使該等組件彼此緊固而達整體鎖結相對可提高整體密合效
    果；而引證案是藉由防銹內柱底段部套設於底座的凸柱、頂段部套設於連
    結桿，飾蓋嵌置於該防銹內柱外，柱頭底套柱嵌置入防銹內柱的頂
    嵌柱同時套設於連結桿頂段部外，再將一螺絲徑向鎖入螺孔並抵置連結
    桿的定位環槽，以完成整體組結，相較於系爭案，引證案整體組件之間顯然
    並無鎖結緊固力存在，相對並無系爭案整體密合效果佳該功效。
II、系爭案是先將底座、連結座、膠質襯套與柱頭先以鎖結元件組結完成
    ，然後將螺釘穿過一固定座，續將該螺釘鎖入預先固定於壁面之螺釘固定
    器，後將底座套置於該固定座外，再將螺釘鎖入徑向螺孔並抵固於該固
    定座，以使該衛浴支架頭整體固定於壁面；而系爭案是先將防銹內柱、飾蓋
    與柱頭組結完成，然後將螺釘穿過底座的容置孔 251，續將該螺釘螺
    入預先固定於壁面之螺釘固定器，之後將連結桿螺結於該底座的螺孔，
    末將防銹內柱套置於該連結桿外，以使衛浴支架頭整體固定於壁面。
III、據上比較說明可知，系爭案與引證案除了固定於壁面的手段不相同外，系爭案以
    固定座為固定壁面元件，引證案以底座為固定壁面元件，更可突顯出兩案確
    為不同設計之衛浴支架頭。
(3)、綜前比較結果可證，系爭案與引證案達到不同目的、功效所使用之技術手段並不
    相同，兩案申請專利範圍所請求之技術內容亦不相同而屬不同新型，相對引證案
    並無證明力可證明系爭案有違專利法第九十八條第一項第二款之規定。
(四)、綜上所陳，引證案確實無從證明系爭案有違專利法第九十七條、第九十八條第一
    項第一款、第二款及第二項之規定，訴願決定及原處分詳實審查，所為處分均適
    法有據，原告起訴，非有理由。為此，請判決駁回原告之訴。
    理  由
一、本件原告經合法通知，未於言詞辯論期日到場，核無行政訴訟法第二百十八條準
    用民事訴訟法第三百八十六條各款所列之情事，爰依被告之聲請，由其一造辯論
    而為判決，合先敘明。
二、按凡對物品之形狀、構造或裝置之創作或改良，而可供產業上利用者，得依法取
    得新型專利，為系爭案核准審定時專利法第九十七條暨第九十八條第一項所規定
    。而公告中之新型，任何人認有違反前揭專利法第九十七條至第九十九條規定者
    ，依法得自公告之日起三個月內，備具異議書，附具證明文件，向專利專責機關
    提起異議。從而，系爭案有無違反專利法規定之情事而應不予專利，依法應由異
    議人附具證據證明之，倘其證據不足以證明系爭專利有違專利法之規定，自應為
    異議不成立之處分。
三、本件系爭第00000000號「衛浴支架頭」新型專利案，係由底座、固定座
    、連結座、膠質襯座、柱頭與鎖結元件等主要構件所組成，於底座外套置連結座
    ，頂面設一穿孔，膠質襯座套置在連結座之頂端套接部外，底端凸伸出一鎖柱，
    柱頭套置在膠質襯套外，其內設有一螺孔及開設有裝置孔，一鎖結元件依序穿置
    過底座穿孔、膠質襯座之鎖柱穿孔並螺置入柱頭螺孔組成衛浴支架頭者。原告於
    異議階段所提出之異議證據為八十七年十一月二十日申請，八十八年九月十一日
    審定公告之第000000000號「衛浴支架頭構造」新型專利案（即引證案
    ）。被告認引證案之公告日期晚於系爭案申請日，無法據以主張系爭案未具進步
    性。引證案揭示一種衛浴支架頭，係在一柱頭底端連結一底座所組成，底座連結
    一連結桿，穿設有一鎖結元件往反向延設並可固定於壁面，連結桿穿置過一防鏽
    內柱之穿孔並固置於柱頭之內孔中，該防鏽內柱外套固一飾蓋，防鏽內柱兩端穿
    凸出於飾蓋，一端供與柱頭嵌固，另端與底座抵觸，其降低生鏽機率的創作目的
    ，不同於系爭案提高整體密合性的創作目的；引證案藉螺釘穿過底座容置孔，再
    螺入螺釘固定器，而系爭案則將螺釘穿過固定座鎖孔，再螺入預先固定於壁面內
    之螺釘固定器，引證案並無揭示系爭案膠質襯座，兩案技術手段、構造特徵與申
    請專利範圍不同，非為相同之新型，難稱系爭案未具新穎性，引證案未具證據力
    ，乃為「異議不成立」之處分。原告不服，循序提起訴願及本件行政訴訟。
四、原告於本件行政訴訟中執前詞訴稱，引證案之申請專利範圍及第三圖與系爭案相
    同，故系爭案申請專利範圍絕大部分已由引證案所揭露。況且兩案縱有些微構造
    相異之處，更屬等效結構之變化，依進步性判斷之基本原則，系爭案確實為熟習
    該項技術者所能輕易完成，且無功效上之增進，難謂具有進步性云云。惟查：
(一)、於系爭案申請當日之後始公開或公告於刊物之技術、知識，在判斷新型之進步性
    時，應不列入考慮。準此而論，引證案之審定公告日為八十八年九月十一日，晚
    於系爭案之申請日八十八年九月一日，引證案自不得執為主張系爭案不具進步性
    之證據。
(二)、引證案揭示一種衛浴支架頭，係在一柱頭底端連結一底座所組成，底座連結一連
    結桿，穿設有一鎖結元件往反向延設並可固定於壁面，連結桿穿置過一防鏽內柱
    之穿孔並固置於柱頭之內孔中，該防鏽內柱外套固一飾蓋，防鏽內柱兩端穿凸出
    於飾蓋，一端供與柱頭嵌固，另端與底座抵觸，其降低生鏽機率的創作目的，不
    同於系爭案提高整體密合性的創作目的；引證案藉螺釘穿過底座容置孔，再螺入
    螺釘固定器，而系爭案則將螺釘穿過固定座鎖孔，再螺入預先固定於壁面內之螺
    釘固定器，引證案及其第三圖並無揭示系爭案膠質襯座，兩案技術手段、構造特
    徵與申請專利範圍不同，非為相同之新型，難稱系爭案未具新穎性。
五、綜上所述，原告之陳詞均不可採，則被告認系爭案未違反前揭專利法第九十七條
    、第九十八條第一項第一款、第二款及第二項之規定，所為「異議不成立」之處
    分，揆諸首揭規定，並無違誤，訴願決定予以維持，亦無不合。原告徒執前詞，
    訴請撤銷訴願決定及原處分，並無理由，應予駁回。
六、本件事證已臻明確，兩造其餘攻擊防禦方法與本件判決結果不生影響，故不逐一
    論述，併此敘明。
據上論結，本件原告之訴為無理由，爰依行政訴訟法第九十八條第三項前段、第二百
十八條，民事訴訟法第三百八十五條第一項前段判決如主文。
中    華    民    國      九十二      年      五      月    二十一     日
                              臺 北 高 等 行 政 法 院 第 二 庭
                                    審 判 長 法    官 李得灶
                                             法    官 黃秋鴻
                                             法    官 吳慧娟
右為正本係照原本作成。
如不服本判決，應於送達後二十日內，向本院提出上訴狀並表明上訴理由，如於本判
決宣示後送達前提起上訴者，應於判決送達後二十日內補提上訴理由書（須按他造人
數附繕本）。
中    華    民    國      九十二      年      五      月    二十一     日
                                             書 記 官 劉道文


司法院資訊處製作；財團法人民間司法改革基金會備份。
